---
title: "Modelos de Optimización — Semana 5"
subtitle: "Programación Lineal: Formas, Método Gráfico y Simplex Completo"
author: "Prof. Fausto Noé Jiménez | SABES Campus San Felipe"
date: "Del 9 al 16 de junio de 2026"
output:
  html_document:
    theme: flatly
    highlight: tango
    toc: true
    toc_float:
      collapsed: false
      smooth_scroll: true
    toc_depth: 3
    code_folding: hide
    number_sections: false
    css: |
      body { font-family: 'Segoe UI', Arial, sans-serif; }
      h1 { color: #003087; border-bottom: 3px solid #FFD100; padding-bottom: 8px; }
      h2 { color: #003087; border-left: 5px solid #FFD100; padding-left: 10px; }
      h3 { color: #005EB8; }
      .sabes-box {
        background: #003087; color: white;
        border-radius: 8px; padding: 16px 20px; margin: 16px 0;
        border-left: 6px solid #FFD100;
      }
      .sabes-box p { color: white; margin: 0; }
      .tip-box {
        background: #FFF9E6; border-left: 5px solid #FFD100;
        border-radius: 0 8px 8px 0; padding: 14px 18px; margin: 14px 0;
      }
      .alert-box {
        background: #E8F0FE; border-left: 5px solid #005EB8;
        border-radius: 0 8px 8px 0; padding: 14px 18px; margin: 14px 0;
      }
      .step-box {
        background: #F0F4FF; border: 2px solid #003087;
        border-radius: 8px; padding: 14px 18px; margin: 10px 0;
      }
      .step-num {
        background: #003087; color: #FFD100;
        font-weight: bold; font-size: 1.1em;
        border-radius: 50%; width: 32px; height: 32px;
        display: inline-flex; align-items: center; justify-content: center;
        margin-right: 8px;
      }
      table { border-collapse: collapse; width: 100%; margin: 14px 0; }
      th { background: #003087; color: #FFD100; padding: 10px 14px; }
      td { padding: 8px 14px; border: 1px solid #ddd; }
      tr:nth-child(even) td { background: #F5F7FF; }
      tr.critica td { background: #FFF3CD; font-weight: bold; }
      tr.optima td { background: #D4EDDA; font-weight: bold; }
      .badge-amarillo {
        background: #FFD100; color: #003087; font-weight: bold;
        border-radius: 12px; padding: 3px 12px; font-size: .85em;
      }
      .badge-azul {
        background: #003087; color: white; font-weight: bold;
        border-radius: 12px; padding: 3px 12px; font-size: .85em;
      }
      blockquote {
        border-left: 4px solid #FFD100; background: #FFFBF0;
        padding: 10px 16px; margin: 12px 0; border-radius: 0 6px 6px 0;
      }
      .tabla-simplex th.pivot { background: #C62828; color: white; }
      .tabla-simplex td.pivot { background: #FFCDD2; font-weight: bold; }
      .tabla-simplex tr.optima td { background: #E8F5E9; }
---

```{r setup, include=FALSE}
knitr::opts_chunk$set(echo=TRUE, warning=FALSE, message=FALSE, fig.align="center")
library(ggplot2)
library(knitr)
library(kableExtra)
```

```{r funciones-aux, echo=FALSE}
sabes_tabla <- function(df, cap="", pivot_col=NULL, optima=FALSE) {
  kb <- kable(df, caption=cap, align="c") %>%
    kable_styling(bootstrap_options=c("striped","hover","bordered"),
                  full_width=TRUE, font_size=15) %>%
    row_spec(0, background="#003087", color="#FFD100", bold=TRUE)
  if (!is.null(pivot_col))
    kb <- kb %>% column_spec(pivot_col, background="#FFCDD2", bold=TRUE)
  if (optima)
    kb <- kb %>% row_spec(nrow(df), background="#D4EDDA", bold=TRUE)
  kb
}
```

<div class="sabes-box">
<p><strong>Universidad del SABES — Campus San Felipe</strong></p>
<p>Modelos de Optimización | Semana 5 | Mayo–Agosto 2026 | Prof. Fausto Noé Jiménez</p>
</div>

---

# Introducción

Un **Problema de Programación Lineal (PPL)** busca el mejor valor posible de una función objetivo sujeta a restricciones lineales:

$$\text{Maximizar (o Minimizar) } Z = c_1x_1 + c_2x_2 + \cdots + c_nx_n$$

Esta semana aprenderemos tres herramientas para resolverlos: las formas del modelo, el método gráfico y el método Simplex completo.

---

# 3.1 Formas Estándar y Canónica

## Forma Canónica

<div class="alert-box">
<strong>Forma CANÓNICA:</strong> las restricciones se expresan como <strong>desigualdades (≤)</strong>. Es la forma original del problema antes de cualquier transformación.
</div>

$$a_{i1}x_1 + a_{i2}x_2 + \cdots + a_{in}x_n \leq b_i$$

## Forma Estándar

<div class="tip-box">
<strong>Forma ESTÁNDAR:</strong> las restricciones se convierten en <strong>igualdades (=)</strong> agregando <strong>variables de holgura</strong> $s_i \geq 0$.
</div>

$$a_{i1}x_1 + \cdots + a_{in}x_n + s_i = b_i$$

## ¿Cuántas variables de holgura se agregan?

<div class="sabes-box">
<p><strong>Regla:</strong> se agrega UNA variable de holgura por cada restricción de desigualdad (≤).</p>
<p>m restricciones → m variables de holgura (s₁, s₂, ..., sₘ)</p>
</div>

```{r tabla-holgura, echo=FALSE}
df_hol <- data.frame(
  No. = c(1,2,3),
  Forma_Canonica = c("6x₁ + 4x₂ ≤ 24","x₁ + 2x₂ ≤ 6","3x₁ + x₂ ≤ 12"),
  Variable_Holgura = c("s₁","s₂","s₃"),
  Forma_Estandar = c("6x₁ + 4x₂ + s₁ = 24","x₁ + 2x₂ + s₂ = 6","3x₁ + x₂ + s₃ = 12")
)
sabes_tabla(df_hol, "Una variable de holgura por cada restricción")
```

Las variables de holgura tienen coeficiente **cero** en la función objetivo y representan recursos **no utilizados** ($s_i \geq 0$).

## Comparación de formas

```{r tabla-formas, echo=FALSE}
df_comp <- data.frame(
  Característica = c("Tipo de restricciones","Variables adicionales","Uso principal","Punto de partida"),
  Forma_Canónica = c("Desigualdades (≤)","No se agregan","Método gráfico","Forma original"),
  Forma_Estándar = c("Igualdades (=)","Sí: variables de holgura sᵢ ≥ 0","Método Simplex","Se deriva de la canónica")
)
sabes_tabla(df_comp, "Comparación Forma Canónica vs Forma Estándar")
```

## Variables sin restricción de signo

Si $x_j$ puede ser negativa, se sustituye: $x_j = x_j^+ - x_j^-$, con $x_j^+, x_j^- \geq 0$.

---

# 3.2 Método Gráfico

<div class="sabes-box">
<p><strong>Condición de aplicabilidad:</strong> el método gráfico SOLO funciona con exactamente DOS variables de decisión. Con más variables no se puede graficar en el plano 2D.</p>
</div>

## Pasos del método

```{r pasos-grafico, echo=FALSE}
df_pasos <- data.frame(
  Paso = c("1","2","3","4"),
  Acción = c(
    "Graficar cada restricción como una recta en el plano x₁-x₂",
    "Identificar la región factible (área que cumple TODAS las restricciones)",
    "Localizar los vértices de la región factible",
    "Evaluar Z en cada vértice — el mayor (o menor) es la solución óptima"
  )
)
sabes_tabla(df_pasos, "Pasos del Método Gráfico")
```

## Ejemplo resuelto — Empresa de muebles

**Problema:** Maximizar ganancia fabricando mesas ($x_1$) y sillas ($x_2$):

$$\text{Max } Z = 5x_1 + 4x_2$$
$$6x_1 + 4x_2 \leq 24 \quad \text{(horas carpintería)}$$
$$x_1 + 2x_2 \leq 6 \quad \text{(horas acabado)}$$
$$x_1, x_2 \geq 0$$

```{r metodo-grafico, fig.width=8, fig.height=6}
vertices <- data.frame(
  x1 = c(0, 0, 3, 4),
  x2 = c(0, 3, 1.5, 0)
)
vertices$Z     <- 5*vertices$x1 + 4*vertices$x2
vertices$Label <- c("A","B","C","D")

cat("Evaluación de Z en cada vértice:\n")
print(vertices[,c("Label","x1","x2","Z")])
idx_opt <- which.max(vertices$Z)
cat(paste0("\nSOLUCIÓN ÓPTIMA: Vértice ", vertices$Label[idx_opt],
           " = (", vertices$x1[idx_opt], ", ", vertices$x2[idx_opt],
           ")  →  Z = ", vertices$Z[idx_opt], "\n"))

x_v <- seq(0, 5.5, 0.01)
df_r <- rbind(
  data.frame(x1=x_v, x2=pmax(0,(24-6*x_v)/4), res="6x1+4x2 = 24"),
  data.frame(x1=x_v, x2=pmax(0,(6-x_v)/2),    res="x1+2x2 = 6")
)
region <- data.frame(x1=c(0,0,3,4,0), x2=c(0,3,1.5,0,0))
opt    <- vertices[idx_opt,]

ggplot() +
  geom_polygon(data=region, aes(x1,x2),
               fill="#003087", alpha=0.15) +
  geom_line(data=df_r, aes(x1,x2,color=res), size=1.4, na.rm=TRUE) +
  geom_point(data=vertices, aes(x1,x2),
             size=4, color="#003087") +
  geom_label(data=vertices,
             aes(x1,x2,
                 label=paste0(Label,"\n(",x1,",",x2,")\nZ=",Z)),
             size=3.2, vjust=-0.2, fill="white",
             color="#003087", fontface="bold", label.padding=unit(0.3,"lines")) +
  geom_point(data=opt, aes(x1,x2),
             size=7, color="#FFD100", shape=8, stroke=2) +
  scale_color_manual(values=c("#003087","#C62828")) +
  labs(title="Método Gráfico — Región Factible y Vértices",
       subtitle=paste0("Solución óptima: Vértice C = (3, 1.5)  →  Z = 21"),
       x="x1 (mesas)", y="x2 (sillas)", color="Restricción") +
  xlim(0,5.5) + ylim(0,4.5) +
  theme_minimal(base_size=14) +
  theme(
    plot.title    = element_text(color="#003087", face="bold", size=15),
    plot.subtitle = element_text(color="#C62828", face="bold"),
    legend.position = "bottom",
    panel.grid.minor = element_blank()
  )
```

**Solución óptima:** $x_1 = 3$ mesas, $x_2 = 1.5$ sillas, **Z máx = \$21**

---

## Cómo graficar en GeoGebra Online

Abre **[GeoGebra Clásico](https://www.geogebra.org/classic?lang=es)** y sigue estos pasos:

```{r pasos-geogebra, echo=FALSE}
df_geo <- data.frame(
  Paso = 1:5,
  Qué_escribir_en_Barra_de_Entrada = c(
    "f(x) = (24 - 6x) / 4",
    "g(x) = (6 - x) / 2",
    "A=(0,0)   B=(0,3)   C=(3,1.5)   D=(4,0)",
    "Z(x,y) = 5x + 4y   luego evalúa: Z(0,0)  Z(0,3)  Z(3,1.5)  Z(4,0)",
    "6x+4y<=24   y   x+2y<=6   y   y>=0   y   x>=0"
  ),
  Para_qué = c(
    "Grafica la recta de la restricción 1",
    "Grafica la recta de la restricción 2",
    "Marca los 4 vértices de la región factible",
    "Define Z y evalúa en cada vértice",
    "Sombrea la región factible (clic derecho → color)"
  )
)
sabes_tabla(df_geo, "Instrucciones paso a paso en GeoGebra")
```

<div class="tip-box">
<strong>Resultado en GeoGebra:</strong> Z(0,0)=0 | Z(0,3)=12 | <strong>Z(3,1.5)=21 ← ÓPTIMO</strong> | Z(4,0)=20
</div>

---

# 3.3 Método Simplex — Solución Completa Paso a Paso

<div class="sabes-box">
<p><strong>¿Cuándo usar Simplex?</strong> Cuando el problema tiene más de 2 variables o restricciones y ya no se puede graficar. Las ecuaciones algebraicas y las tablas del método tabular son EQUIVALENTES.</p>
</div>

## Problema ejemplo completo

**Empresa manufacturera** — Maximizar:

$$Z = 5x_1 + 4x_2 + 3x_3$$

Sujeto a:

$$6x_1 + 4x_2 + 2x_3 \leq 240 \quad (1)$$
$$3x_1 + 2x_2 + 5x_3 \leq 270 \quad (2)$$
$$5x_1 + 6x_2 + 5x_3 \leq 420 \quad (3)$$
$$x_1, x_2, x_3 \geq 0$$

---

## PASO 1 — Convertir a Forma Estándar

3 restricciones → agregar **3 variables de holgura** ($s_1, s_2, s_3$):

$$Z = 5x_1 + 4x_2 + 3x_3 + 0s_1 + 0s_2 + 0s_3$$

$$6x_1 + 4x_2 + 2x_3 + s_1 = 240$$
$$3x_1 + 2x_2 + 5x_3 + s_2 = 270$$
$$5x_1 + 6x_2 + 5x_3 + s_3 = 420$$

```{r paso1, echo=FALSE}
cat("Solución básica INICIAL (variables no básicas = 0):\n")
cat("  x1=0, x2=0, x3=0\n")
cat("  s1=240, s2=270, s3=420\n")
cat("  Z = 0\n")
cat("\nTodas las holguras están en la BASE — ningún recurso se ha usado aún.\n")
```

---

## PASO 2 — Tabla Inicial (Iteración 0)

```{r tabla-iter0, echo=FALSE}
df0 <- data.frame(
  Base=c("s1","s2","s3","Z"),
  x1=c(6,3,5,-5), x2=c(4,2,6,-4), x3=c(2,5,5,-3),
  s1=c(1,0,0,0), s2=c(0,1,0,0), s3=c(0,0,1,0),
  LD=c(240,270,420,0)
)
kable(df0, col.names=c("Base","x1","x2","x3","s1","s2","s3","LD"),
      align="c", caption="Tabla Simplex — Iteración 0 (Z = 0)") %>%
  kable_styling(bootstrap_options=c("striped","hover","bordered"),
                full_width=TRUE, font_size=15) %>%
  row_spec(0, background="#003087", color="#FFD100", bold=TRUE) %>%
  column_spec(2, background="#FFCDD2", bold=TRUE) %>%
  row_spec(4, background="#FFF3CD", bold=TRUE)
```

<div class="step-box">
<span class="step-num">A</span> <strong>Identificar variable ENTRANTE:</strong> columna con mayor valor positivo en |fila Z| → <strong>x1 (coef = 5)</strong>
</div>

<div class="step-box">
<span class="step-num">B</span> <strong>Prueba de razón mínima</strong> (solo filas con coef > 0 en columna pivote):
</div>

```{r razon-minima-0, echo=FALSE}
df_razon <- data.frame(
  Fila=c("s1","s2","s3"),
  LD=c(240,270,420),
  Coef_x1=c(6,3,5),
  Razon=c("240/6 = 40","270/3 = 90","420/5 = 84")
)
kable(df_razon, col.names=c("Fila","LD","Coef. x1","Razón LD/Coef"),
      align="c", caption="Prueba de razón mínima — Iteración 0") %>%
  kable_styling(bootstrap_options=c("striped","bordered"),
                full_width=FALSE, font_size=15) %>%
  row_spec(0, background="#003087", color="#FFD100", bold=TRUE) %>%
  row_spec(1, background="#D4EDDA", bold=TRUE)
```

<div class="tip-box">
<strong>Razón mínima = 40 (fila s1)</strong> → <strong>s1 sale de la base</strong>, x1 entra. El elemento PIVOTE es 6 (fila s1, columna x1).
</div>

---

## PASO 3 — Operaciones de Pivoteo (Iter. 0 → Iter. 1)

**Operación pivote:** el elemento pivote es **6** (fila s1, columna x1).

```{r pivoteo-iter1, echo=FALSE}
cat("Nueva fila x1 = fila s1 / 6:\n")
cat("  [6,4,2,1,0,0,240] / 6 = [1, 2/3, 1/3, 1/6, 0, 0, 40]\n\n")
cat("Actualizar fila s2: fila s2 - 3*(nueva fila x1):\n")
cat("  [3,2,5,0,1,0,270] - 3*[1,2/3,1/3,1/6,0,0,40]\n")
cat("  = [0, 0, 4, -1/2, 1, 0, 150]\n\n")
cat("Actualizar fila s3: fila s3 - 5*(nueva fila x1):\n")
cat("  [5,6,5,0,0,1,420] - 5*[1,2/3,1/3,1/6,0,0,40]\n")
cat("  = [0, 8/3, 10/3, -5/6, 0, 1, 220]\n\n")
cat("Actualizar fila Z: fila Z + 5*(nueva fila x1):\n")
cat("  [-5,-4,-3,0,0,0,0] + 5*[1,2/3,1/3,1/6,0,0,40]\n")
cat("  = [0, -2/3, -4/3, 5/6, 0, 0, 200]\n")
```

---

## PASO 4 — Tabla Iteración 1

```{r tabla-iter1, echo=FALSE}
df1 <- data.frame(
  Base=c("x1","s2","s3","Z"),
  x1=c(1,0,0,0),
  x2=c(round(2/3,4),0,round(8/3,4),round(-2/3,4)),
  x3=c(round(1/3,4),4,round(10/3,4),round(-4/3,4)),
  s1=c(round(1/6,4),round(-1/2,4),round(-5/6,4),round(5/6,4)),
  s2=c(0,1,0,0),
  s3=c(0,0,1,0),
  LD=c(40,150,220,200)
)
kable(df1, col.names=c("Base","x1","x2","x3","s1","s2","s3","LD"),
      align="c", caption="Tabla Simplex — Iteración 1 (Z = 200)") %>%
  kable_styling(bootstrap_options=c("striped","hover","bordered"),
                full_width=TRUE, font_size=15) %>%
  row_spec(0, background="#003087", color="#FFD100", bold=TRUE) %>%
  column_spec(4, background="#FFCDD2", bold=TRUE) %>%
  row_spec(4, background="#FFF3CD", bold=TRUE)
```

<div class="step-box">
<span class="step-num">A</span> <strong>¿Hay coeficientes negativos en fila Z?</strong> Sí: x2 = -2/3, x3 = -4/3 → el mayor en valor absoluto es <strong>x3 (-4/3)</strong> → x3 ENTRA.
</div>

```{r razon-minima-1, echo=FALSE}
df_r1 <- data.frame(
  Fila=c("x1","s2","s3"),
  LD=c(40,150,220),
  Coef_x3=c(round(1/3,4),4,round(10/3,4)),
  Razon=c(paste0("40/(1/3) = ",round(40/(1/3),1)),
          paste0("150/4 = 37.5"),
          paste0("220/(10/3) = ",round(220/(10/3),1)))
)
kable(df_r1, col.names=c("Fila","LD","Coef. x3","Razón LD/Coef"),
      align="c", caption="Prueba de razón mínima — Iteración 1") %>%
  kable_styling(bootstrap_options=c("striped","bordered"),
                full_width=FALSE, font_size=15) %>%
  row_spec(0, background="#003087", color="#FFD100", bold=TRUE) %>%
  row_spec(2, background="#D4EDDA", bold=TRUE)
```

<div class="tip-box">
<strong>Razón mínima = 37.5 (fila s2)</strong> → <strong>s2 sale de la base</strong>, x3 entra. Pivote = 4.
</div>

---

## PASO 5 — Tabla Iteración 2

```{r tabla-iter2, echo=FALSE}
p <- 4
nf_x3 <- c(0, 1, round(5/4,4), round(-1/8,4), round(1/4,4), 0, round(150/4,2))
f_x1  <- c(1, round(2/3,4), round(1/3,4), round(1/6,4), 0, 0, 40)
f_s3  <- c(0, round(8/3,4), round(10/3,4), round(-5/6,4), 0, 1, 220)
f_Z   <- c(0, round(-2/3,4), round(-4/3,4), round(5/6,4), 0, 0, 200)

nf_x1 <- f_x1 - (f_x1[3])*nf_x3
nf_s3 <- f_s3 - (f_s3[3])*nf_x3
nf_Z  <- f_Z  - (f_Z[3]) *nf_x3

df2 <- data.frame(
  Base=c("x1","x3","s3","Z"),
  x1=round(c(nf_x1[1],nf_x3[1],nf_s3[1],nf_Z[1]),4),
  x2=round(c(nf_x1[2],nf_x3[2],nf_s3[2],nf_Z[2]),4),
  x3=round(c(nf_x1[3],nf_x3[3],nf_s3[3],nf_Z[3]),4),
  s1=round(c(nf_x1[4],nf_x3[4],nf_s3[4],nf_Z[4]),4),
  s2=round(c(nf_x1[5],nf_x3[5],nf_s3[5],nf_Z[5]),4),
  s3=round(c(nf_x1[6],nf_x3[6],nf_s3[6],nf_Z[6]),4),
  LD=round(c(nf_x1[7],nf_x3[7],nf_s3[7],nf_Z[7]),2)
)
kable(df2, col.names=c("Base","x1","x2","x3","s1","s2","s3","LD"),
      align="c", caption="Tabla Simplex — Iteración 2") %>%
  kable_styling(bootstrap_options=c("striped","hover","bordered"),
                full_width=TRUE, font_size=15) %>%
  row_spec(0, background="#003087", color="#FFD100", bold=TRUE) %>%
  row_spec(4, background="#FFF3CD", bold=TRUE)
```

```{r check-iter2, echo=FALSE}
cat("Fila Z iteración 2:\n")
cat(paste0("  x2 = ", round(nf_Z[2],4), "\n"))
cat(paste0("  Z  = ", round(nf_Z[7],2), "\n\n"))

if(all(nf_Z[1:6] >= -1e-9)) {
  cat(">> Todos los coeficientes de Z >= 0  →  SOLUCIÓN ÓPTIMA ALCANZADA\n")
} else {
  cat(">> Aún hay negativos en Z → continuar iterando\n")
  cat("   Negativos:", paste(names(df2)[which(nf_Z[1:6]< -1e-9)+1], collapse=", "), "\n")
}
```

---

## PASO 6 — Verificar Optimalidad

<div class="step-box">
<strong>Criterio de optimalidad:</strong> el algoritmo Simplex termina cuando TODOS los coeficientes de la fila Z son ≥ 0 (en maximización). En ese momento la solución actual es la óptima.
</div>

```{r tabla-optima, echo=FALSE}
df_opt <- data.frame(
  Variable=c("x1","x2","x3","s1","s2","s3"),
  Coef_fila_Z=round(nf_Z[1:6],4),
  Estado=ifelse(round(nf_Z[1:6],4)>=0,"≥ 0 ✓","< 0 ✗")
)
kable(df_opt, col.names=c("Variable","Coeficiente en fila Z","¿Óptimo?"),
      align="c", caption="Verificación de optimalidad — Iteración 2") %>%
  kable_styling(bootstrap_options=c("striped","bordered"),
                full_width=FALSE, font_size=15) %>%
  row_spec(0, background="#003087", color="#FFD100", bold=TRUE) %>%
  row_spec(which(round(nf_Z[1:6],4)>=0),
           background="#D4EDDA")
```

---

## PASO 7 — Leer la Solución Óptima

```{r solucion-final, echo=FALSE}
x1_opt <- round(nf_x1[7],4)
x3_opt <- round(nf_x3[7],4)
s3_opt <- round(nf_s3[7],4)
Z_opt  <- round(nf_Z[7],2)

df_sol <- data.frame(
  Variable=c("x1","x2","x3","s1","s2","s3","Z"),
  Valor=c(x1_opt, 0, x3_opt, 0, 0, s3_opt, Z_opt),
  Interpretacion=c(
    "Unidades del producto 1 a fabricar",
    "No se fabrica (no es rentable en este óptimo)",
    "Unidades del producto 3 a fabricar",
    "Recurso 1 agotado (holgura = 0)",
    "Recurso 2 agotado (holgura = 0)",
    paste0(round(s3_opt,1)," unidades del recurso 3 sin usar"),
    "GANANCIA MÁXIMA"
  )
)
kable(df_sol, col.names=c("Variable","Valor Óptimo","Interpretación"),
      align=c("c","c","l"),
      caption="Solución Óptima Final") %>%
  kable_styling(bootstrap_options=c("striped","hover","bordered"),
                full_width=TRUE, font_size=15) %>%
  row_spec(0, background="#003087", color="#FFD100", bold=TRUE) %>%
  row_spec(nrow(df_sol), background="#D4EDDA", bold=TRUE)
```

<div class="sabes-box">
<p><strong>Solución Óptima:</strong> x1 = 27.5, x2 = 0, x3 = 37.5 → Z máximo = 250</p>
<p>Se usan completamente los recursos 1 y 2 (s1=0, s2=0). Quedan 220−125=95 unidades del recurso 3 sin utilizar.</p>
</div>

---

## Resumen del proceso Simplex

```{r resumen-simplex, echo=FALSE}
df_res <- data.frame(
  Iteracion=c("0 (inicial)","1","2 (óptima)"),
  Base=c("s1, s2, s3","x1, s2, s3","x1, x3, s3"),
  Z=c(0,200,round(Z_opt,2)),
  Variable_entra=c("x1","x3","—"),
  Variable_sale=c("s1","s2","—")
)
kable(df_res, col.names=c("Iteración","Variables en Base","Z","Entra","Sale"),
      align="c", caption="Historial de iteraciones del Simplex") %>%
  kable_styling(bootstrap_options=c("striped","hover","bordered"),
                full_width=TRUE, font_size=15) %>%
  row_spec(0, background="#003087", color="#FFD100", bold=TRUE) %>%
  row_spec(3, background="#D4EDDA", bold=TRUE)
```

```{r convergencia-plot, fig.width=7, fig.height=4}
iters <- data.frame(
  iter=0:2,
  Z=c(0, 200, round(Z_opt,2)),
  lab=c("Inicio\nZ=0","Iter 1\nx1 entra\nZ=200",paste0("ÓPTIMO\nZ=",round(Z_opt,2)))
)
ggplot(iters, aes(iter,Z)) +
  geom_line(color="#003087", size=2) +
  geom_point(size=7, color="#003087") +
  geom_point(data=iters[3,], aes(iter,Z), size=9,
             color="#FFD100", shape=8, stroke=3) +
  geom_label(aes(label=lab), vjust=-0.4, size=3.5,
             fill="white", color="#003087", fontface="bold",
             label.padding=unit(0.3,"lines")) +
  scale_x_continuous(breaks=0:2, labels=c("Iter 0","Iter 1","Iter 2")) +
  labs(title="Convergencia del Método Simplex",
       subtitle="Z mejora en cada iteración hasta alcanzar el óptimo",
       x="", y="Valor de Z") +
  ylim(-30, round(Z_opt*1.25)) +
  theme_minimal(base_size=14) +
  theme(
    plot.title    = element_text(color="#003087", face="bold"),
    plot.subtitle = element_text(color="#666"),
    panel.grid.minor = element_blank()
  )
```

---

# 3.4 Casos Especiales

## 3.4.1 No acotamiento

```{r no-acotamiento, fig.width=6, fig.height=5}
region_na <- data.frame(x=c(0,0,2,8,8), y=c(1,8,0,0,8))
ggplot() +
  geom_polygon(data=region_na, aes(x,y), fill="#C62828", alpha=0.2) +
  geom_abline(intercept=1, slope=-0.5, color="#C62828", size=1.3) +
  annotate("text",x=5,y=5.5,
           label="Region factible\nno acotada\nZ → Infinito",
           size=4.5,color="#C62828",fontface="bold",hjust=0.5) +
  annotate("segment",x=4,xend=7.5,y=3,yend=6.5,
           arrow=arrow(length=unit(0.35,"cm")),
           color="#C62828",size=1.5) +
  labs(title="No acotamiento — Z crece sin límite",
       subtitle="No existe solución óptima finita",
       x="x1",y="x2") +
  xlim(0,8)+ylim(0,8)+
  theme_minimal(base_size=14)+
  theme(plot.title=element_text(color="#003087",face="bold"))
```

<div class="tip-box">
<strong>Señal en Simplex:</strong> en la prueba de razón mínima, ningún coeficiente de la columna pivote es positivo → no hay límite superior para Z.
</div>

## 3.4.2 Degeneración

Ocurre cuando una **variable básica tiene valor cero**. Z no mejora en esa iteración pero el algoritmo continúa normalmente hasta el óptimo.

## 3.4.3 Convergencia

El Simplex **siempre termina** porque:

1. El número de vértices (soluciones básicas factibles) es **finito**
2. En cada iteración Z **no disminuye**
3. No se visita el mismo vértice dos veces (sin degeneración)

---

# Resumen de la Semana 5

```{r resumen-final, echo=FALSE}
df_rf <- data.frame(
  Tema=c("3.1","3.1","3.1","3.2","3.3","3.3","3.3","3.4"),
  Concepto=c(
    "Forma CANÓNICA → tiene DESIGUALDADES (≤)",
    "Forma ESTÁNDAR → tiene IGUALDADES (=)",
    "Variables de HOLGURA: 1 por cada restricción ≤",
    "Método GRÁFICO: solo con exactamente 2 variables",
    "Método SIMPLEX: para más de 2 variables/restricciones",
    "Algebraico y tabular son EQUIVALENTES",
    "Criterio de optimalidad: todos los coef. de Z ≥ 0",
    "No acotamiento, degeneración, convergencia"
  )
)
kable(df_rf, col.names=c("Tema","Concepto Clave"), align=c("c","l"),
      caption="Resumen Semana 5 — Modelos de Optimización") %>%
  kable_styling(bootstrap_options=c("striped","hover","bordered"),
                full_width=TRUE, font_size=15) %>%
  row_spec(0, background="#003087", color="#FFD100", bold=TRUE)
```

<div class="sabes-box">
<p><strong>Próxima semana (Semana 6):</strong> Actividad 5 — resolverás problemas completos con el Método Simplex. Asegúrate de dominar la conversión a forma estándar, la prueba de razón mínima y la lectura de la solución óptima desde la tabla final.</p>
</div>

---

*Prof. Fausto Noé Jiménez | Modelos de Optimización | SABES Campus San Felipe | Mayo–Agosto 2026*
